【裁判字號】    96,抗,370
【裁判日期】    970102
【裁判案由】    拍賣抵押物強制執行聲明異議
【裁判全文】
臺灣高等法院高雄分院民事裁定           96年度抗字第370號
抗  告  人  甲○○
上列抗告人因債權人第一商業銀行股份有限公司等與債務人侯素
香間拍賣抵押物強制執行事件，對於民國96年11月23日臺灣高雄
地方法院96年度執字第5515號裁定，提起抗告，本院裁定如下：
    主  文
原裁定廢棄。
    理  由
一、本件抗告意旨略以：依民國96年3 月28日修正公布之民法第
    877 條及第866 條規定，執行法院於強制執行程序中，得依
    抵押權人聲請將地上建築物與土地併付拍賣，須以抵押權人
    實行抵押權受有影響，且執行法院已除去民法第866 條所規
    定之權利關係為前提。坐落高雄縣湖內鄉○○○段3846號及
    38 47 號土地（下稱系爭土地）係債務人侯素香所有，無償
    借與抗告人使用（下稱系爭使用借貸），抗告人在其上蓋有
    門牌號碼高雄縣湖內鄉○○路○ 段676 巷33號未保存登記建
    物（下稱系爭建物），原審法院民事執行處未查明抗告人與
    債務人間之系爭使用借貸關係是否會影響相對人之抵押權，
    且未除去系爭使用借貸關係，即將抗告人所有之系爭建物逕
    併付拍賣，顯有違法。又抗告人雖於96年4 月19日上午，原
    審法院民事執行處查封系爭建物時在場，惟嗣後有關系爭建
    物之拍賣程序，如系爭建物鑑定價格、拍賣期日等事項，均
    未通知抗告人，抗告人乃系爭建物之所有權人，原審法院民
    事執行處拍賣抗告人所有之系爭建物竟未通知抗告人，顯然
    違反程序正義及侵害人民財產權，為此，求為廢棄原裁定，
    另為適法之裁定等語。
二、按「核定拍賣最低價格應儘量與市價相當，且於核定前應使
    債權人、債務人就鑑定價格表示意見，俾作為核定拍賣最低
    價額之參考。」、「建築物及其基地非同屬債務人所有，執
    行法院單就建築物或其基地拍賣時，宜於拍賣期日前通知建
    築物所在之基地所有人或基地上之建築物所有人。」，辦理
    強制執行事件應行注意事項第42條第5 款及第40條第8 款分
    別定有明文。查，依本件拍賣公告之附表記載，系爭建物係
    抗告人所有，抗告人雖非本件強制執行事件之債權人或債務
    人，然將其所有之系爭建物併付拍賣，已影響其權益，抗告
    人顯係本件強制執行事件之利害關係人，為維護其權益，自
    應類推適用上開規定，於核定系爭建物拍賣最低價額前，使
    抗告人就鑑定價格有表示意見之機會，及於拍賣前，將拍賣
    期日通知抗告人，茲原審法院民事執行處未於核定拍賣最低
    價額前，使抗告人就鑑定價格有表示意見之機會，亦未於拍
    賣前，將拍賣期日通知抗告人，對抗告人之權益保護稍有不
    足，依首揭說明，本件拍賣程序尚有未洽之處。故抗告人主
    張原審法院民事執行處拍賣抗告人所有之系爭建物，未通知
    抗告人就系爭建物之鑑定價格表示意見，亦未將拍賣期日通
    知抗告人，影響抗告人之權益等語，尚堪採信。
三、次按96年3 月28日公布，於同年9 月28日施行之新修正民法
    第866 條第2 、3 項規定，不動產所有人設定扺押權後，於
    同一不動產上，成立地上權或其他以使用收益為目的之使用
    關係，或租賃關係以外之權利者，扺押權人實行抵押權受有
    影響者，法院得除去該權利關係後拍賣之，除去該權利關係
    後，於必要時，扺押權人並得依同法第877 條第2 項準用同
    條第1 項之規定，得於強制執行程序中聲請法院將其建築物
    與土地併付拍賣，但對於建築物之價金，無優先受清償之權
    。查，本件相對人第一商業銀行股份有限公司主張其對本件
    債務人侯素香等人有本金債權新台幣（下同）35,984,000元
    及其利息暨違約金之事實，業據其提出臺灣高雄地方法院所
    核發之債權憑證在卷可稽，堪認屬實。次查，本件債務人侯
    素香所有之系爭土地，前經華南商業銀行股份有限公司聲請
    原審法院民事執行處實施假扣押，該院於89年3 月9 日以（
    89）高貴民如89年度執全字第787 號函囑託高雄縣路竹地政
    事務所辦理查封登記，當時抗告人於89年4 月1 日具狀表示
    ：系爭土地所有權人侯素香於「85」年10月間，將系爭土地
    借予抗告人蓋廠房（即系爭建物）等語，核與債務人侯素香
    於89年12月20日具狀陳稱：系爭土地於「85」年10月間無償
    出借予抗告人蓋系爭建物，未定使用期限等情相符，足見抗
    告人在系爭土地上蓋系爭建物係在「85」年間。又債務人侯
    素香係於「81」年10月14日以系爭土地設定扺押權予相對人
    ，有系爭土地登記謄本在卷可稽，是抗告人所有之系爭建物
    係在上開扺押權設定後始興建乙節，應堪認定。依前揭民法
    第877 條第1 項之規定，相對人於必要時，固得向原審法院
    民事執行處聲請將系爭建物併付拍賣，但於准許併付拍賣前
    ，應先除去系爭使用借貸關係。查，原審法院民事執行處於
    96年10月2 日定期於96年11月6 日下午進行第二次拍賣時，
    雖依相對人之聲請，將系爭建物併付拍賣，然未依前揭規定
    ，先除去系爭使用借貸關係，即將系爭土地及系爭建物定期
    一併拍賣，於法尚有未合，故抗告意旨指摘原審法院民事執
    行處未除去系爭使用借貸關係，即將系爭建物逕併付拍賣，
    尚非無據。原審法院駁回抗告人之聲明異議，尚欠允當。抗
    告論旨指摘原裁定不當，求予廢棄，為有理由，爰由本院予
    以廢棄，發回原審法院另為適當之處理。
四、據上論結，本件抗告為有理由，依強制執行法第30條之1 、
    民事訴訟法第492條，裁定如主文。
中    華    民    國    97    年    1     月     2    日
                            民事第三庭
                                審判長法官  張國彬
                                法      官  吳登輝
                                法      官  鄭月霞
以上正本證明與原本無異。
如不服本裁定應於送達後10日內向本院提出再抗告狀（並按他造
當事人之人數附繕本），並繳納再抗告費新臺幣1,000 元。
再為抗告應以適用法規顯有錯誤為理由，並經本院之許可，該許
可以原裁定所涉及之法律見解具有原則上之重要性者為限，並委
任律師為代理人。
中    華    民    國    97    年    1     月    2    日
                                書  記  官  吳新貞
附註：
抗告人之配偶、三親等內之血親、二親等內之姻親，或抗告人為
法人、中央或地方機關時，其所屬專任人員具有律師資格並經法
院認適當者，亦得為第三審代理人。
抗告人或其法定代理人具有律師資格者及前項情形，應於提起抗
告或委任時釋明之。


司法院資訊處製作；財團法人民間司法改革基金會備份。
